臺灣臺北地方法院民事判決
109年度訴字第7675號
原      告  台新資產管理股份有限公司

法定代理人  吳統雄  


訴訟代理人  梁文昀  
被      告  余家崎  


上列當事人間請求清償借款事件，本院於民國109年12月17日言
詞辯論終結，判決如下：
    主      文
被告應給付原告如附表二所示之本金、利息及違約金。
原告其餘之訴駁回。
訴訟費用新臺幣陸仟伍佰元由被告負擔。
    事實及理由
壹、程序部分：
一、按當事人得以合意定第一審管轄法院，但以關於由一定法律
    關係而生之訴訟為限；前項合意，應以文書證之，民事訴訟
    法第24條定有明文。又按債權讓與係以移轉特定債權為標的
    之契約，其受讓人固僅受讓債權，而非承受契約當事人之地
    位，惟對於債之同一性不生影響，因此附隨於原債權之抗辯
    權，亦不因債權之讓與而喪失。且所謂得對抗讓與人之事由
    ，不獨實體法上之抗辯，訴訟法上之抗辯亦包括在內，如合
    意管轄之抗辯及仲裁契約之抗辯等（最高法院87年度台抗字
    第630號裁定、臺灣高等法院所屬法院100年法律座談會民事
    類提案第34號研討結果均同此見解）。查被告與訴外人台新
    國際商業銀行股份有限公司（下稱台新銀行）簽訂之信用貸
    款借據暨契約書（下稱系爭貸款契約）第21條，合意以本院
    為第一審管轄法院（見本院卷第12頁），嗣系爭貸款契約所
    生債權經讓與而由原告取得，依前揭說明，上開合意管轄約
    定仍生拘束兩造之效力，故本院就本件訴訟自有管轄權。
二、被告經合法通知，未於言詞辯論期日到場，核無民事訴訟法
    第386條所列各款情形，爰依原告之聲請，由其一造辯論而
    為判決。
貳、實體部分：
一、原告主張：
(一)被告於民國93年3月24日與台新銀行簽訂系爭貸款契約，向
    台新銀行申辦信用貸款新臺幣（下同）60萬元，約定借款期
    間自93年3月24日起至100年3月24日止，利息依定儲利率指
    數加計基準利率7.07%計算（於本件違約時為年息8.99%），
    依年金法平均攤還本息；如被告遲延還本或付息，本金自到
    期日起，利息自應付日起，照應還款項，逾期在6個月以內
    部分，按上開約定利率10%，逾期超過6個月部分，按上開約
    定利率20%計算之違約金。嗣被告尚餘如附表一編號1所示之
    本金及自「利息」欄所示起息日起之利息未按期清償，依約
    被告已喪失期限利益，應即清償如附表一編號1所示之本金
    、利息及違約金。
(二)被告另依系爭貸款契約向台新銀行申辦回復型借款，依約被
    告所償還之貸款金額可於活儲帳戶動用借支，以一般金融卡
    提款款交易，約定利息依原借款利率加計1%計算（於本件違
    約時為年息9.99%）。嗣被告尚餘如附表一編號2所示之本金
    及自「利息」欄所示起息日起之利息未按期清償，依約被告
    已喪失期限利益，應即清償如附表一編號2所示之本金、利
    息及違約金。
(三)又台新銀行將上開債權讓與原告，並依法以公告方式代替債
    權讓與通知，爰依系爭貸款契約之法律關係提起本件訴訟，
    並聲明：被告應給付原告如附表一所示之本金、利息及違約
    金。
二、被告未於言詞辯論期日到場，亦未提出書狀作何聲明或陳述
    。
三、本院之判斷：
(一)本金及利息部分：
　1.原告主張被告與台新銀行簽訂系爭貸款契約申辦信用貸款60
    萬元，嗣未依約清償，尚欠本金49萬1,830元自102年10月2
    日起按年息8.99%計算之利息；又被告申辦回復型借款部分
    ，尚欠本金10萬6,161元及自95年2月21日起之利息，故被告
    已喪失期限利益，並經台新銀行將上開債權讓與原告等事實
    ，業據原告提出系爭貸款契約、定儲指數利率對照表、帳務
    明細資料、臺灣高雄地方法院民事執行處強制執行金額分配
    表、分配結果彙總表、債權讓與聲明書、債權讓與公告等件
    為證（見本院卷第11至27頁），堪信屬實。
  2.惟按當事人主張有利於己之事實者，就其事實有舉證之責任
    ，民事訴訟法第277條本文定有明文。原告雖主張回復型借
    款部分，依系爭貸款契約第1條第7項第3款（按：應為第1條
    第7款第3目），兩造約定利息為依信用貸款之借款利率加計
    1%計算，於本件違約時為年息9.99%云云，惟系爭貸款契約
    第1條第7款第3目記載：「循環額度約定利率：按本條第3款
    即借款利率及利率調整方式之第＿段期間（即最後一段期間
    ）之利率及其計算方式加（減）＿%計付，利息每月20日結偵
    一次滾入原本，如本息合計超過前開透支額度時，立學人應
    立即償還超過之部分。」（本院卷第11頁），足見上開約定
    加減之利率欄為空白，無從證明被告已同意依系爭貸款契約
    第1條第3款（即信用貸款之借款利率）加1%計算，從而原告
    就回復型借款部分，僅得請求依信用貸款之借款利率（即依
    定儲利率指數加計基準利率7.07%計算，於本件違約時為年
    息8.99%）之利息。故原告請求被告給付如附表二所示之本
    金及利息，為有理由，應予准許；逾此範圍之請求（即回復
    型借款部分逾以年息8.99%為計算之利息），於法無據，不
    應准許。
(二)違約金部分：
  1.按依系爭貸款契約簽訂時所適用之92年1月22日修正公布之
    消費者保護法（下稱消保法）第17條第1項、第2項規定：「
    中央主管機關得選擇特定行業，公告規定其定型化契約應記
    載或不得記載之事項。違反前項公告之定型化契約，其定型
    化契約條款無效。該定型化契約之效力，依前條規定定之。
    」金融監督管理委員會據此於102年11月18日訂定發布「消
    費性無擔保貸款定型化契約應記載事項」（下稱契約應記載
    事項），並訂於103年5月18日生效，其中第7條第1項、第2
    項規定：「借款人如遲延還本或付息時，以本金自到期日起
    ，照應還本金金額，並按原借款利率計算遲延期間之遲延利
    息者為限，金融機構始得收取違約金。金融機構依前項約定
    收取違約金時，其收取方式應依下列方式擇一於契約中約定
    ：（一）逾期6個月以內者，按原借款利率之10%，逾期超過
    6個月部分，按原借款利率之20%，按期計收違約金，每次違
    約狀態最高連續收取期數為9期。(二)每期採固定金額計收
    違約金者，每次違約狀態最高連續收取期數為3期。……（下
    略）」，而就按期計收之違約金設有最高連續收取期數之限
    制。
  2.查系爭貸款契約第5條約定：如被告遲延還本或付息，本金
    自到期日起，利息自約定繳息日起，逾期在6個月以內部分
    ，按屆期時利率10%，逾期超過6個月部分，按屆期時利率20
    %計算之違約金等語，固未就每次違約狀態之違約金最高連
    續收取期數為限制，惟前揭約定係企業經營者為與多數消費
    者訂立同類契約之用，所提出預先擬定之定型化契約條款，
    應有上開消保法第17條第1項、第2項規定之適用。職是，依
    據前揭規定授權訂定之契約應記載事項關於金融機構收取違
    約金期數之限制，縱未記載於上開契約中，於契約應記載事
    項生效日即103年5月18日後，仍應優先於契約約定而對原告
    發生拘束力。從而，上開契約依原借款利率之一定比例，按
    期計收違約金，自103年5月18日起，每次違約狀態最高連續
    收取期數應為9期。又上開契約雖係於契約應記載事項生效
    前所訂立，然訂約當時有效施行之消保法第17條第1項、第2
    項規定，既已授權中央主管機關公告定型化契約應記載或不
    得記載之事項，並明定違反之定型化契約條款無效，則契約
    之效力自應適用訂約當時有效之法規，且契約應記載事項關
    於違約金收取期數之限制係向後生效，並未影響於103年5月
    18日生效前已發生之違約金債權，自不生違反法律不溯及既
    往原則之問題，且已顧及原告之信賴利益，與信賴保護原則
    亦無違背，併予敘明。
  3.再者，原告關於回復型借款部分之違約金，係以其主張之約
    定利率即年息9.99%為計算基準，惟原告此部分約定利率應
    為年息8.99%，業如上述，故原告請求如附表二所示之違約
    金，為有理由，應予准許；逾此範圍之請求（即每次違約狀
    態最高連續收取期數逾9期，及逾以年息8.99%為計算基準之
    違約金部分），於法無據，不應准許。
(三)綜上所述，原告本於系爭貸款契約之法律關係，訴請被告給
    付如附表二所示之本金、利息及違約金，為有理由，應予准
    許；逾此範圍所為之請求，則無理由，應予駁回。
四、本件第一審裁判費為6,500元，應由被告負擔，爰確定如主
    文第3項所載。
五、訴訟費用負擔之依據：民事訴訟法第79條。
中　　華　　民　　國　　109 　年　　12　　月　　31　　日
                  民事第一庭  法　官　  林祐宸
以上正本係照原本作成。
如對本判決上訴，須於判決送達後20日內向本院提出上訴狀。如
委任律師提起上訴者，應一併繳納上訴審裁判費。
中　　華　　民　　國　　109 　年　　12　　月　　31　　日
                              書記官    李云馨
附表一：（即原告請求之內容，金額幣別均為新臺幣，日期紀元
均為民國）
編號 項目 本金 利息 違約金 1 信用貸款部分 49萬1,830元 自102年10月2日起至清償日止，按年息8.99%計算。 自102年10月2日起至清償日止，逾期在6個月以內部分，按左列利率10%；超過6個月部分，按左列利率20%計算。 2 回復型借款部分 10萬6,161元 自95年2月21日起至清償日止，按年息9.99%計算。 自95年2月21日起至清償日止，逾期在6個月以內部分，按左列利率10%；超過6個月部分，按左列利率20%計算。  合計 59萬7,991元 （略） （略） 

附表二：（即本院判准之內容，金額幣別均為新臺幣，日期紀元
均為民國）
編號 項目 本金 利息 違約金 1 信用貸款部分 49萬1,830元 自102年10月2日起至清償日止，按年息8.99%計算。 自102年10月2日起至清償日止，逾期在6個月以內部分，按左列利率10%；超過6個月部分，按左列利率20%計算。但自103年5月18日起，每次違約狀態最高連續收取期數為9期。 2 回復型借款部分 10萬6,161元 自95年2月21日起至清償日止，按年息8.99%計算。 自95年2月21日起至清償日止，逾期在6個月以內部分，按左列利率10%；超過6個月部分，按左列利率20%計算。但自103年5月18日起，每次違約狀態最高連續收取期數為9期。  合計 59萬7,991元 （略） （略）